臺灣高雄地方法院民事判決　　　　　　 100年度訴字第1999號
原　　　告　凱旋門管理委員會
法定代理人　黃鐘龍
訴訟代理人　鍾夢賢律師
被　　　告　孫達明
上列當事人間請求損害賠償事件，本院於民國100 年12月26日言
詞辯論終結，判決如下：
    主      文
原告之訴及假執行之聲請均駁回。
訴訟費用由原告負擔。
    事實及理由
一、原告主張：被告係高雄市鳳山區○○○路凱旋門大樓（下稱
    凱旋門大樓）甲1 棟門牌號碼高雄市○○區○○路三段167
    號住戶，同時係原告第四屆管理委員，因對原告第三屆委員
    會決議住戶管理費繳納方式不滿，竟於民國100 年8 月31日
    晚上11時許，將載有「住戶在新光銀行辦理管理費轉帳，針
    對這些客戶，有權利要求新光銀行應予實質回饋優惠事項..
    . ，不能拿住戶當籌碼而圖利特定對象，... 。否則真的是
    『另有暗盤』」、「不能圖利方便少數特定對象」、「換來
    特定對象得利」等內容之傳單，投遞設在凱旋門大樓一樓之
    各住戶信箱內。復於100 年9 月初某日，將載有「管委會會
    議是管委會的會議，但不該是『黑箱作業』」、「不能拿住
    戶當籌碼而圖利『特定對象』，否則真的是『另有暗盤』」
    等內容之傳單，分送住戶，已使住戶對於原告之清廉形象產
    生懷疑，係假藉討論公共議題，實則惡意侵害原告之公信力
    與名譽，致原告之社會評價受有貶損，被告應負名譽損害之
    賠償及回復名譽之責，原告雖係非法人團體，然得類推適用
    民法相關規定，爰依民法第184 條第1 項前段及第195 條之
    規定，請求損害賠償。聲明求為判令：(一)被告應給付原告新
    台幣10萬元，及自起訴狀繕本送達翌日起至清償日止，按年
    息5%計算之利息；(二)被告應將如附件所示道歉啟事分發予凱
    旋門大樓甲1 棟全體住戶，並應在凱旋門大樓公告欄張貼7
    日；(三)上開第1 項聲明，請准供擔保後為假執行。
二、被告則以：被告於100 年7 月間起擔任原告第四屆管理委員
    會委員，認原告第三屆管理委員會決議住戶自行至新光銀行
    繳納管理費，徒增住戶繳費不便，且使住戶須額外支出匯款
    手續費，被告乃於100 年9 月初將該建議案交給第三人即首
    席保全股份有限公司派駐凱旋門大樓之管理主任吳達人，請
    其轉交原告，俾開會時能排入提案加以討論，被告未散布予
    住戶，又製作該建議案之動機係出於維護住戶全體利益，屬
    對可受公評事項善意建言，非指摘特定人，亦無詆毀原告名
    譽之惡意等語置辯。並聲明如主文第1 項所示。
三、不爭執事項：
  (一)原告係非法人團體，於99年7 月23日、10月7 日、11月26日
    依住戶規約召開第三屆管理委員會會議討論管理費繳納事宜
    ，於99年11月26日該次決議自100 年1 月份起不再代收管理
    費，由住戶向新光銀行辦理自動扣繳開戶，或匯款繳納。原
    告分別於99年11月24日、12月3 日、12月9 日、12月27日將
    決議結果公告住戶。
  (二)被告係凱旋門大樓甲1 棟住戶，於100 年7 月間起身兼第四
    屆管理委員，於100 年8 、9 月間有製作內容載有「圖利特
    定對象」、「另有暗盤」、「黑箱作業」等語句之文書。
四、本件爭執事項：被告有無散布上開文書之行為？是否不法侵
    害原告之名譽？原告請求之金額及請求被告刊登道歉啟事，
    是否正當？經查：
  (一)證人即首席保全股份有限公司派駐凱旋門大樓之管理員顏明
    祥結證：伊值班時段係晚上7 點到隔天早上7 點，有於100
    年8 月31日晚上11時許，看到被告與其配偶羅瑞玉攜帶大型
    行李袋，一同進入管理室後方信箱設置處，進去時間約7 、
    8 分鐘，超過一般單純收取信件的時間，且造成開關信箱聲
    響，伊起身過去查看，看到被告將白色紙張投遞到各住戶信
    箱，旋即匆忙帶著行李袋離開等語（見本院卷第83至84頁）
    。核與證人即凱旋門大樓管理員鄭淑慧於本院結證：伊自10
    0 年8 月1 日起擔任管理員，負責收發信件、包裹，及處理
    住戶家中水電問題等，值班時間為上午7 點到晚上7 點，10
    0 年9 月1 日上午有2 位住戶向伊反映信箱被署名為孫達明
    之人投入傳單，就是卷附傳單無誤（本院卷第8 頁），詢問
    伊孫達明為何人，伊告知係管理委員之一，又住戶信箱都設
    置在管理櫃台後方右側牆面上，係一樓大門入內後右轉處，
    坐在管理櫃台看不到，要站起來走動才看得到，所以伊沒有
    看到何人投遞傳單，住戶交給伊傳單後，伊旋即打電話告知
    管理室主任吳達人等語（見本院卷第81至82頁）。及證人即
    管理室主任吳達人到庭結證：伊於9 月1 日上午8 時許接到
    同事鄭淑慧來電，說有住戶在信箱發現傳單，伊於9 時許到
    管理室後，鄭淑慧有拿給伊看，就是卷附傳單無誤（本院卷
    第8 頁），嗣於9 月初某日，另名管理員劉峻源又拿另一張
    傳單（本院卷第9 頁）給伊，說是住戶交給他的，伊事後有
    問住戶，住戶說這張傳單是被告放在送給其他住戶之中秋節
    禮盒內發送的，另外原告管理委員會副主委唐宗禮有於100
    年12月21日交給伊一封寄給現任管理委員會財務委員吳佳汶
    ，內容與上開傳單類似之信件（本院卷第89至90頁），且該
    信件打字方式與被告之前具名給原告管理委員會之存證信函
    、提案單等文件繕打方式一致，可見這些都是被告所為，被
    告不曾拿像卷附傳單這種格式之文件給伊，被告另於100 年
    9 月30日交給伊一封有用信封袋裝好之提案（本院卷第91頁
    ），原告才會將被告提案排入議程等語（見本院卷第84至86
    頁），均一致堅證被告有將卷附所示傳單投遞至住戶信箱，
    部分住戶收受閱覽後轉交管理員處理等情無訛，本院審酌證
    人均係凱旋門大樓管理員，與被告毫無瓜葛，單純按其職務
    上見聞為見證，並以刑事責任擔保其證言之真實性，當無偏
    頗或為虛偽陳述之動機，其等所述上情甚為可信，且如非確
    有其事，證人及住戶無從取得卷附傳單，又依傳單文末記載
    「正本：管理委員會；副本：全體住戶」、「祝大家中秋節
    快樂」等文字觀之（見本院卷第8 至9 頁），被告有散布於
    全體住戶之意圖甚明，足見被告確有於原告所指100 年8 月
    31日晚上及9 月初某日散布傳單，被告否認上情，與事實不
    符，難以採信。
  (二)惟按非法人之團體，設有代表人或管理人者，有當事人能力
    ，民事訴訟法第40條第3 項固定有明文，此乃程序法對非法
    人團體認其有形式上之當事人能力，尚不能因之而謂非法人
    團體有實體上之權利能力（最高法院67年台上字第865 號判
    例要旨參照）。公寓大廈管理委員會指為執行區分所有權人
    會議決議事項及公寓大廈管理維護工作，由區分所有權人選
    任住戶若干人為管理委員所設立之組織；公寓大廈應成立管
    理委員會或推選管理負責人；且公寓大廈管委會有當事人能
    力，管理委員會為原告或被告時，應將訴訟事件要旨速告區
    分所有權人，公寓大廈管理條例第3 條第9 款、第29條第1
    項及第38條分別定有明文，可知公寓大廈管理委員會於完成
    社團法人登記前，僅屬非法人團體，有訴訟當事人之能力，
    但因管理委員會僅為公寓大廈區分所有權人團體之代表機關
    ，不具自然人與法人在實體法上之權利能力，亦即不能享有
    權利，負擔義務，無實體法上完全之權利能力（最高法院98
    年度台上字第2248號判決要旨參照）。次按民法債編就侵權
    行為為債之原因者，規定因故意或過失，不法侵害他人之權
    利者，負損害賠償責任；且不法侵害他人之身體、健康、名
    譽、自由、信用、隱私、貞操，或不法侵害其他人格法益而
    情節重大者，被害人雖非財產上之損害，亦得請求賠償相當
    之金額，其名譽被侵害者，並得請求回復名譽之適當處分，
    此觀民法第184 條第1 項前段、第195 條第1 項自明。再按
    類推適用，係就法律未規定之事項，比附援引與其性質相類
    似之規定，加以適用，為基於平等原則及社會通念以填補法
    律漏洞的方法，倘無法律漏洞，自不生類推適用而補充之問
    題，所謂法律漏洞，乃指違反法律規範計劃、意旨的不完整
    性，至法律所未規定者，並非當然構成法律漏洞，端視其是
    否違反法律規範意旨、計劃及立法者是否有意沉默而定（最
    高法院93年度台上字第1718號判決要旨參照）。準此，立法
    者已就民法實體法上就得為侵權行為損害賠償權利之主體規
    定以具有法律上人格地位者為要件，不包括不具人格之非法
    人團體，非法人團體於程序法上固可取得訴訟當事人能力，
    仍不能為權利歸屬之主體一事，作立法區別，自難認有何法
    律漏洞，原告主張類推適用云云，委無可採，從而原告以其
    名譽受侵害為由起訴請求侵權行為損害賠償，於法無據。
  (三)再按涉及侵害他人名譽之言論，可包括「事實陳述」與「意
    見表達」，「事實陳述」始有真偽與否之問題，「意見表達
    」或對於事務之「評論」，則係行為人表示自己之見解或立
    場，為主觀之價值判斷，無所謂真實與否，在民主多元社會
    ，各種價值判斷均應容許，而受言論自由之保障，僅能藉由
    言論之自由市場機制，使真理愈辯愈明而達到去蕪存菁之效
    果。因此，對於可受公評之事，縱加以不留餘地或尖酸刻薄
    之評論，足令被批評者感到不快或影響其名譽，亦受憲法之
    保障，蓋維護言論自由即所以促進政治民主與社會之健全發
    展，與個人名譽可能遭受之損失兩相權衡，顯有較高之價值
    。而民法上名譽權之侵害雖與刑法之誹謗罪不相同，惟刑法
    就誹謗罪設有處罰規定，該法第310 條第3 項規定「對於所
    誹謗之事，能證明其為真實者，不罰。但涉於私德而與公共
    利益無關者，不在此限」；同法第311 條第3 款規定，以善
    意發表言論，對於可受公評之事，而為適當之評論者，亦在
    不罰之列。蓋不問事實之有無，概行處罰，其箝制言論之自
    由，及妨害社會，可謂至極。凡與公共利益有關之真實事項
    ，如亦不得宣佈，基於保護個人名譽，不免過當，而於社會
    之利害，未嘗慮及。故參酌損益，乃規定誹謗之事具真實性
    者，不罰。但僅涉及私德而與公共利益無關者，不在此限。
    又保護名譽，應有相當之限制，否則箝束言論，足為社會之
    害，故以善意發表言論，就可受公評之事，而適當之評論者
    ，不問事之真偽，概不予處罰。上述個人名譽與言論自由發
    生衝突之情形，於民事上亦然。是有關上述不罰之規定，於
    民事事件即非不得採為審酌之標準。申言之，行為人之言論
    雖損及他人名譽，惟其言論屬陳述事實時，如能證明其為真
    實，或行為人雖不能證明言論內容為真實，但依其所提證據
    資料，足認為行為人有相當理由確信其為真實者（參見司法
    院大法官會議釋字第509 號解釋）；或言論屬意見表達，如
    係善意發表，對於可受公評之事，而為適當之評論者，不問
    事之真偽，均難謂係不法侵害他人之權利，尚難令負侵權行
    為損害賠償責任。又陳述之事實如與公共利益相關，為落實
    言論自由之保障，亦難責其陳述與真實分毫不差，祇其主要
    事實相符，應足當之（最高法院96年度台上字第928 號判決
    理由參照）。查本件原告認被告有侵權行為，無非以被告將
    載有「住戶在新光銀行辦理管理費轉帳，針對這些客戶，有
    權利要求新光銀行應予實質回饋優惠事項... ，不能拿住戶
    當籌碼而圖利特定對象，... 。否則真的是『另有暗盤』」
    、「不能圖利方便少數特定對象」、「換來特定對象得利」
    及載有「管委會會議是管委會的會議，但不該是『黑箱作業
    』」、「不能拿住戶當籌碼而圖利『特定對象』，否則真的
    是『另有暗盤』」等內容之傳單，分發予凱旋門大樓全體住
    戶為主張之事實，固有系爭傳單文書2 紙附卷可稽（見本院
    卷第8 至9 頁）。惟觀諸傳單通篇文字，意旨係表達原告應
    以住戶利益、節省開支為優先，應要求新光銀行給予利息優
    惠或匯款免手續費等實質回饋，否則住戶自行向銀行繳納管
    理費而支出手續費予銀行，損及住戶財產利益，請住戶注意
    此事發展，討論改善等語，堪認被告上開言論僅係本於住戶
    一員，就攸關公寓大廈全體住戶繳納管理費權益一事提出質
    疑與評論，屬對於可受公評之事，依個人主觀價值判斷提出
    主觀評論意見，非以損害特定人名譽為其目的，且衡諸被告
    於100 年8 月31日、9 月初散布系爭傳單文書時，甫於同年
    7 月間起擔任原告第四屆管理委員，而原告預定於同年9 月
    底開會等情，為兩造所不爭執，則被告身為管理委員一員，
    認第三屆管理委員會先前決議不當，乃發表意見，提出質疑
    ，積極尋求住戶支持、參與革新討論管理費繳納方式議案，
    無非冀望原告屆期開會時能重為決議，其動機尚難認有何惡
    意，揆諸前揭司法院大法官解釋，實不得謂係毀謗而侵害原
    告之權益，其不成立侵權行為應可認定，故原告訴請被告負
    侵權行為損害賠償責任，並無理由。
  (四)綜上所述，被告所為難認有何不法侵害原告之名譽，原告訴
    請被告應給付10萬元及張貼如附件所示道歉啟事，為無理由
    ，應予駁回。原告之訴既經駁回，其假執行之聲請亦失所附
    麗，併予駁回。
五、本件事證已臻明確，兩造其餘爭執事項及攻擊防禦方法，經
    審酌核與本件判決結果不生影響，不再逐一論述，附此敘明
    。
六、據上論結，本件原告之訴為無理由，依民事訴訟法第78條，
    判決如主文。
中    華    民    國    100   年    12    月    30    日
                      民事第四庭    法  官  李俊霖
以上正本係照原本製成。
如對本判決上訴，須於判決送達後20日內向本院提出上訴狀。如
委任律師提起上訴者，應一併繳納上訴審裁判費。
中    華    民    國  101     年    1     月    2     日
                                    書記官  邱上一
附件：
┌───────────────────────────┐
│道歉啟事                                              │
├───────────────────────────┤
│本人於民國100 年9 月分發傳單給凱旋門大樓全體住戶，傳單│
│的文字裡有關管委會委託新光銀行代收管理費應該由銀行對住│
│戶優惠的批評、對凱旋門大樓管理委員會的不實指控，是因本│
│人一時不察所做的錯事。今特別在此向凱旋門大樓管理委員會│
│暨全體委員道歉，本人並保證日後絕不再犯同樣錯誤。      │
└───────────────────────────┘